【裁判字號】    92,訴,2343
【裁判日期】    921217
【裁判案由】    常業重利
【裁判全文】
臺灣臺中地方法院刑事判決                        九十二年度訴字第二三四三號
    公  訴  人  臺灣臺中地方法院檢察署檢察官
    被      告  乙○○
                戊○○
    共      同
右列被告等因常業重利案件，經檢察官提起公訴（九十一年度偵字第二二六０九號）
，本院判決如左：
    主  文
乙○○共同以乘他人急迫貸以金錢，而取得與原本顯不相當之重利為常業，處有期徒
刑肆月，如易科罰金，以佰元折算壹日。扣案之書立借款人丙○○、丁○○姓名、
住址之便條紙壹張、「紐約理財機構高振坤」名義之名片壹盒、現金新臺幣捌萬玖仟
元，均沒收。
戊○○共同以乘他人急迫貸以金錢，而取得與原本顯不相當之重利為常業，處有期徒
刑月，如易科罰金，以佰元折算壹日。扣案之書立借款人丙○○、丁○○姓名、
住址之便條紙壹張、「紐約理財機構高振坤」名義之名片壹盒、現金新臺幣捌萬玖仟
元，均沒收。
    事  實
一、乙○○基於貸放款項收取重利為業之犯意，自民國九十一年七月間某日起，透過
    郵寄廣告信函及車體廣告之宣傳方式，以「紐約理財機構中區專員高振坤」之名
    義，利用行動電話門號0000000000號電話做為聯絡方式，並以每萬元
    每月利息八百元，亦即年息百分之九十六之利率，利息預扣之方式，從事貸放款
    項予不特定人以收取與原本顯不相當之高額利息，乙○○並於九十一年九月底，
    以月薪新臺幣（下同）三萬元之代價，僱用與其有共同以放高利貸為業之犯意聯
    絡之戊○○，擔任司機之工作，乙○○、戊○○即藉此方式，收取重利，恃以為
    業，賴以維生。適有(一)丁○○因公司週轉不靈，亟需用錢之際，於九十一年八月
    初，在臺中市○○○路與復興路口某處，透過車體廣告所張貼之訊息，乃撥打行
    動電話門號0000000000號電話與乙○○取得聯繫，雙方談妥以票貼方
    式借款後，隨即自九十一年八月五日起至九十一年十月七日止，在臺中市○區○○○路九四五號丁○○所經營之碩耕企業有限公司、臺中市健康公園或彰化銀行
    臺中分行外面等地點，以票貼方式，由丁○○向乙○○票貼借款如附表所示之款
    項，並以每萬元每月利息八百元之利率，利息預扣之方式，借貸取得票貼現金，
    丁○○另行提供國民身分證、公司執照影本及借款金額加計利息金額之總面額之
    支票作為借款之擔保，而丁○○因票貼使用之支票到期無法支付，並自九十一年
    八月二十日起至九十一年十月七日止，再行以票貼方式向乙○○調借現金之部分
    ，則再以每萬元每月利息八百元之利率，利息預扣之方式，代為支付丁○○應付
    之到期支票款，以維持丁○○之票據信用，乙○○因而取得年息百分之九十六與
    原本顯不相當之高額利息；(二)丙○○因需錢孔急，乃於九十一年中之某時，在丙○○之工廠，由丙○○向乙○○借款十萬元，以每萬元每月利息八百元之利率，
    利息先扣之方式，實際支付九萬二千元予丙○○，乙○○因而取得與原本顯不相
    當之高額利息。嗣因丁○○因公司倒閉，無力繼續清償鉅額利息，唯恐遭乙○○
    、戊○○以暴力方式討債，乃報警處理，而於九十一年十一月十八日十六時四十
    分許，在臺中市○○區○○路三段一二０號前，當場查獲正欲向丁○○收取借款
    利息之乙○○、戊○○，並扣得乙○○所有供放貸收取重利使用之書立借款人丙○○、丁○○姓名、住址之便條紙一張、「紐約理財機構高振坤」名義之名片一
    盒及現金八萬九千元。
二、案經告訴人丁○○訴由臺中市警察局移送臺灣臺中地方法院檢察署檢察官偵查起
    訴。
    理  由
一、訊據被告乙○○、戊○○，對於右揭時地，共同基於貸放款項收取重利為業之犯
    意，透過郵寄廣告信函及車體廣告之宣傳方式，以「紐約理財機構中區專員高振
    坤」之名義，利用行動電話門號0000000000號電話做為聯絡方式，以
    每萬元每月利息八百元，亦即年息百分之九十六之利率，利息預扣之方式，從事
    貸放款項予告訴人丁○○及被害人丙○○等不特定人以收取與原本顯不相當之高
    額利息，被告戊○○則受僱擔任司機工作，被告乙○○、戊○○即藉此方式，收
    取重利，恃以為業，賴以維生等情，業經於本院審理中坦認屬實，核與告訴人丁○○指訴情節大致相符，並有扣案之書立借款人丙○○、丁○○姓名、住址之便
    條紙一張、「紐約理財機構高振坤」名義之名片一盒及現金八萬九千元等物為證
    ，復有彰化銀行臺中分行告訴人丁○○所經營之碩耕企業有限公司之支票存款往
    來對帳單一份、彰化銀行支票存款交易明細表一份、臺中市第二信用合作社向上
    分社碩耕企業有限公司之支票存款往來明細簿一份、告訴人丁○○之退票紀錄一
    份、安泰商業銀行被告戊○○之綜合存款存摺一份、告訴人丁○○提出之借款還
    款明細表一份在卷足稽，被告乙○○、戊○○自白供述與現有事證相符，應堪置
    信。又本件貸放款項之利息，以每一萬元每月利息八百元計算，每年利息九千六
    百元，相當於年息百分之九十六，顯然與約定利率之最高限制年息百分之二十，
    高出四倍多，顯然較一般行情高出甚多，顯與原本數額不相當，應屬重利無訛；
    又告訴人丁○○、被害人丙○○係因亟需資金繳納週轉，陷於急迫情況下，不得
    已始向他人借貸之情，業如前述，則被告乙○○、戊○○共同乘他人急迫之際，
    利用機會貸與款項以獲取高額重利之情，亦堪認定；而被告乙○○、戊○○共同
    從事貸放款項之行為，由被告乙○○負責提供資金，從事貸放款項業務，被告戊○○則擔任司機，陪同前往放貸、收取利息，其二人間，顯有共同參與以放高利
    貸之犯意聯絡及行為分擔，為共同正犯，應堪認定。按刑法上所謂常業犯，係指
    反覆以同種類行為為目的之社會活動之職業性犯罪而言，至於犯罪所得之多寡，
    是否恃此犯罪為唯一之謀生職業，則非所問，縱令兼有其他職業，仍無礙於該常
    業犯罪之成立，最高法院八十五年臺上字第五一Ｏ號著有判例。復按刑法上之普
    通重利罪與常業重利罪，除有無恃以維生外，前者以行為人乘他人輕率、急迫、
    無經驗貸與金錢或其他物品，取得與原本顯不相當之重利為要件，後者以行為人
    明知社會上有因輕率、急迫、無經驗之人而舉債，預設苛刻重利條件，一俟不特
    定之人告貸，藉以侔利營生足以當之，在一般情形下，前者先有特定之被害人，
    且有可乘之機，後者無特定之人，而係以概括的對不特定人為之，即得以一般人
    為對象而成立，最高法院八十四年臺上字第五０二七號判決意旨參照。被告乙○○平日係以經營貸放款業務為主要業務，及生活來源，不論放貸之對象多寡，及
    收入金額之高低，而被告戊○○更係以受僱擔任被告乙○○司機跟隨被告乙○○
    從事貸放款項業務為業，均無礙於被告乙○○、戊○○常業重利犯行之成立。至
    於被告乙○○辯稱扣案之現金八萬九千元，係其所有，但並非作為貸放款項使用
    之情，惟被告乙○○、戊○○係因欲向告訴人丁○○收取利息之際，遭告訴人丁○○報警將渠等查獲，被告乙○○當時之企圖係為收取利息而來，並非打算返家
    ，則被告乙○○供稱係欲將扣案款項帶回家使用者，顯然不實，扣案之現金應係
    供被告乙○○放款使用，被告乙○○該部分供述，與經驗法則相悖，顯然不實，
    被告乙○○應係為免遭沒收，以減少損失而出此言，其所辯自無從採信。本件事
    證已臻明確，被告乙○○、戊○○犯行，均堪認定。
二、被告乙○○、戊○○共同基於從事高利放貸為業之犯意聯絡，乘告訴人丁○○、
    被害人丙○○亟需資金週轉，出於急迫之際，貸以金錢，而取得年息百分之九十
    六與原本顯不相當之高額重利，並恃以為業，賴以維生，核被告乙○○、戊○○
    所為，均係犯刑法第三百四十五條之常業重利罪。被告乙○○、戊○○二人就前
    開常業重利罪間，顯有共同貸放款項獲取高利為業之犯意聯絡及行為分擔，為共
    同正犯。爰審酌被告乙○○憑藉本身之財力，從事民間放貸收取重利牟利，危害
    正常經濟秩序，惟因被告乙○○並無以暴力討債，犯罪手段尚稱平和，且被告乙○○因借款人無力繳納利息，放款之本金亦無法如期收回，亦受有相當之損害，
    ，放款對象亦僅少數，而被告戊○○僅係擔任司機工作，跟隨被告乙○○到處放
    款、收取利息，參與程度較為輕微，復以，被告乙○○、戊○○犯罪後，均坦承
    犯行，犯後態度良好等一切情狀，分別量處如主文所示之刑，並均諭知易科罰金
    之折算標準。
三、扣案之書立借款人丙○○、丁○○姓名、地址之便條紙一張、「紐約理財機構高
    振坤」名義之名片一盒、現金八萬九千元，係被告乙○○所有，供共同放貸獲取
    重利所用之物，業據被告乙○○、戊○○供承在卷，爰依刑法第三十八條第一項
    第二款之規定，併予諭知沒收。至於扣案之電擊棒一支、鋁棒一支，雖係被告乙○○所有之物，然被告乙○○、戊○○並未持以討債使用，自難認定與本件放高
    利貸獲取重利案件有何證據關連性存在，自無從諭知沒收；而扣案之泛亞商業銀
    行大安分行支票三張，係證人甲○○所簽發交予被告乙○○代為調款使用，事後
    被告乙○○並未調借成功，實際上並無借款之情事，且被告乙○○借款與證人甲○○部分所收取之利息，經證人甲○○到庭證述屬實，被告乙○○亦無收取與原
    本顯不相當重利之情形，則扣案之泛亞商業銀行大安分行之支票三張，應與本案
    無關，自無從諭知沒收；又扣案之第七商業銀行崇德分行支票一張，係林俊宏所
    簽發，依據現有卷證資料，並無從查證被告乙○○是否貸放款項與林俊宏之人及
    是否有收取重利之情事，亦無從據以諭知沒收。
據上論斷，應依刑事訴訟法第二百九十九條第一項前段，刑法第二十八條、第三百四
十五條、第四十一條第一項前段、第三十八條第一項第二款，罰金罰鍰提高標準條例
第一條前段、第二條，判決如主文。
中      華      民      國      九十二      年    十二    月    十七    日
                                臺灣臺中地方法院刑事第五庭
                                    審判長法  官  梁堯銘
                                          法  官  莊深淵
                                          法  官  巫淑芳
右正本證明與原本無異。
如不服本判決，應於送達後十日內向本院提出上訴狀 （須附繕本） ，上訴於台灣高
法院台中分院。
                                          書記官
中      華      民      國      九十二      年    十二  月    十七    日
附錄論罪科刑法條：
刑法第三百四十五條：
 (常業重利罪)
以犯前條之罪為常業者，處五年以下有期徒刑，得併科三千元以下罰金。


司法院資訊處製作；財團法人民間司法改革基金會備份。
